【裁判字號】    98,台上,3606
【裁判日期】    980625
【裁判案由】    偽造文書
【裁判全文】
最高法院刑事判決            九十八年度台上字第三六０六號
上  訴  人  甲○○
上列上訴人因偽造文書案件，不服台灣高等法院高雄分院中華民
國九十八年四月十六日第二審更審判決（九十八年度上更(二)字第
二一號，起訴案號：台灣高雄地方法院檢察署九十一年度偵續字
第二四五號），提起上訴，本院判決如下：
    主  文
上訴駁回。
    理  由
按刑事訴訟法第三百七十七條規定，上訴於第三審法院，非以判
決違背法令為理由，不得為之。是提起第三審上訴，應以原判決
違背法令為理由，係屬法定要件。如果上訴理由書狀並未依據卷
內訴訟資料，具體指摘原判決不適用何種法則或如何適用不當，
或所指摘原判決違法情事，顯與法律規定得為第三審上訴理由之
違法情形，不相適合時，均應認其上訴為違背法律上之程式，予
以駁回。本件上訴人甲○○上訴意旨略稱：(一)、告訴人李蔡金枝
指訴先後矛盾，既謂：伊要上訴人代辦漁「船」過戶，上訴人答
稱此屬遺產，須要各繼承人之印鑑，上訴人知悉李楠死亡之情；
復言：伊不知上訴人是否知道李楠已經過世；嗣又改稱：系爭漁
筏執照早被註銷，不可能過戶各等語，最後一句隱指根本未委請
上訴人代辦過戶事宜。原審竟仍採用告訴人專以追訴目的所為之
矛盾說詞，作為認定上訴人犯罪之依據，顯然違背證據法則。(二)
、原審既認定漁筏買賣係由告訴人與買方陳坤耀自行談妥，上訴
人純受委託辦理過戶手續，則上訴人依告訴人提出之各相關證件
（包含李楠之戶籍資料）予以處理，自合常情事理，何況當時政
府並無禁建漁筏政策，漁筏執照不具經濟價值，僅漁筏本身足為
交易標的，上訴人殊無未占有實物，而純書面虛偽過戶漁筏之動
機及必要，尤以倘謂上訴人確知李楠已死亡，正可向告訴人多收
一筆代辦繼承登記手續費，捨此未為，益見告訴人所言不實，原
判決竟以上訴人係代書為由，苛求應有較高之注意義務，進而推
定上訴人係知情而偽造文書，「明顯違反證據及經驗法則」。(三)
、民國八十五年間，漁民辦理漁業證照，多係提出相關文件，委
由他人代辦，甚至連最後之用印亦由代書包辦，已經承辦公務員
吳龍靜供證綦詳。本件漁筏執照過戶登記，即因循此一習慣處理
，檢察官逕以該文書係由上訴人代撰，推論上訴人犯偽造文書罪
，舉證責任自有不足。(四)、系爭過戶文書所憑資料悉由告訴人提
出，原審仍認上訴人犯罪，縱然無誤，何以未將告訴人列為共犯
？卻又反將原不在告訴人指訴之列之上訴人之弟張世煌認列為共
犯，實違論理法則云云。惟查：證據之取捨、證明力之判斷與事
實之認定，俱屬事實審法院自由判斷之職權，此項職權之行使，
倘不違背客觀存在之經驗法則或論理法則，即無違法可言，觀諸
刑事訴訟法第一百五十五條第一項規定自明，是無許當事人任憑
己意，異持評價，指摘為違法，而資為上訴第三審合法理由之餘
地。又供述證據雖先後稍有不同，如其基本事實之陳述並無差異
，審理事實之法院仍可依其調查所得之其他各項證據，予以綜合
判斷，定其取捨，非謂其中一有不符或矛盾，即應全部不予採用
。本件原判決係依憑告訴人以證人身分，堅指上訴人明知告訴人
之夫李楠已經死亡，卻拖延未代辦遺產繼承登記，（待發現時，
李楠生前申准之漁筏執照竟遭上訴人過戶他人）之證言；上訴人
直承確由自己及其弟張世煌製成李楠名義之漁筏買賣契約書、讓
渡書、漁業註銷登記申請書，持向主管機關辦理船筏執照過戶登
記之部分自白；李楠於該過戶登記申辦前早已死亡之戶籍登記簿
、上揭契約書、讓渡書、申請書（附李楠尚未死亡時之戶口名簿
影本）；參諸上訴人任職報關行，兼代辦漁筏買賣過戶業務，豈
會未注意詢明買賣當事人是否死亡之重要事項（更因李楠生前委
託代辦漁筏登記相關事宜，經手其生前之舊戶口名簿影本）等情
況證據資料，乃認定上訴人有原判決事實欄所載之犯行，因而撤
銷第一審之科刑判決，改判適用較有利於上訴人之行為時舊法，
依牽連犯，從一重論上訴人以共同連續犯行使偽造私文書罪（累
犯），並依法予以減刑宣告。對於上訴人僅承認製作文書，申辦
漁筏過戶，經承辦公務員據以登載一情，而矢口否認犯罪，所為
係受告訴人委託代辦，不知李楠早已死亡（無犯罪故意）之辯解
，如何係飾卸之詞，亦依卷內證據資料予以指駁、說明。所為之
事實認定及得心證理由，俱有卷內各項證據資料可稽，從形式上
觀察，尚不違背客觀存在之經驗法則及論理法則。上訴意旨置原
判決已明白論斷之事項於不顧，就屬原審採證認事職權適法行使
之事項，任憑己意，異持評價，指摘其違背證據法則，殊難認為
已經具備合法上訴第三審之形式要件。又原審並未認定系爭漁筏
執照係由告訴人與陳坤耀「自行談妥」，而僅於不另諭知上訴人
無罪（被訴牽連犯業務侵占罪嫌）項下，以告訴人、陳坤耀就有
無買賣一節，各執一詞，參諸吳龍靜供證准予過戶之公文，均會
通知買賣雙方等語，衡以系爭文書上所載地址，仍為告訴人之正
確門牌，若上訴人盜售漁筏執照，豈非自曝犯行？且告訴人係遲
於遭過戶後五年，始發覺申告，不合常理，乃不採信告訴人此部
分之說詞，逕為有利於上訴人之認定，上訴意旨指稱原判決認事
矛盾，尚非確實依據卷內訴訟資料而為指摘。至上訴人所犯之罪
，是否應審究何人為其共同正犯，因不能影響上訴人應負之刑責
，自無許憑為提起第三審上訴適法理由之餘地。依上說明，應認
本件關於行使偽造文書部分之上訴，為違背法律上之程式，予以
駁回。又關於牽連犯之使公務員登載不實文書輕罪部分，因上揭
行使偽造私文書重罪部分上訴不合法，則此輕罪部分無從併為實
體上審理，應一併駁回。
據上論結，應依刑事訴訟法第三百九十五條前段，判決如主文。
中    華    民    國  九十八  年    六    月  二十五  日
                      最高法院刑事第十庭
                          審判長法官  花  滿  堂
                                法官  黃  正  興
                                法官  陳  東  誥
                                法官  林  錦  芳
                                法官  洪  昌  宏
      本件正本證明與原本無異
                                      書  記  官
中    華    民    國  九十八  年    六    月  二十九  日
                                                Ａ


司法院資訊處製作；財團法人民間司法改革基金會備份。
